臺灣苗栗地方法院民事判決　　　　　　 93年度苗簡字第530號
原　　　告　己○○
　　　　　　丙○○
　　　　　　戊○○
　　　　　　辛○○
　　　　　　丁○○
上列5人共同
訴訟代理人　彭巧君律師
複代理人　　壬○○　　住苗栗市.
被　　　告　甲○○　　住苗栗縣.
　　　　　　　　　　　身分證統.
被　　　告　乙○○　　住苗栗縣.
　　　　　　　　　　　身分證統.
兼法定代理　何巧桾原名何雪梅.
人　　　　　　　　　　住苗栗縣.
　　　　　　　　　　　　號
　　　　　　　　　　　身分證統.
上列3人共同
訴訟代理人　庚○○　　住苗栗縣.
被　　　告　午○○　　住桃園縣.
　　　　　　　　　　　　33巷.
　　　　　　　　　　　身分證統.
　　　　　　寅○○○○○○
　　　　　　　　　　　住桃園縣.
　　　　　　　　　　　　3號
　　　　　　　　　　　身分證統.
　　　　　　卯○○　　住苗栗縣.
　　　　　　　　　　　　7號
　　　　　　　　　　　身分證統.
　　　　　　辰○○　　住苗栗縣.
　　　　　　　　　　　身分證統.
　　　　　　羅翊連原名羅新連.
　　　　　　　　　　　住台北縣鶯歌鎮○○里○○鄰○○街居易
　　　　　　　　　　　　巷5號.
　　　　　　　　　　　身分證統.
　　　　　　未○○　　住桃園縣.
　　　　　　　　　　　　號11.
　　　　　　　　　　　身分證統.
　　　　　　申○○　　住桃園縣.
　　　　　　　　　　　　巷31.
　　　　　　　　　　　身分證統.
　　　　　　癸○○　　住桃園縣.
　　　　　　　　　　　　號8樓.
　　　　　　　　　　　身分證統.
　　　　　　巳○○　　住苗栗縣.
　　　　　　　　　　　　號
　　　　　　　　　　　身分證統.
　　　　　　子○○　　住苗栗縣.
　　　　　　　　　　　　22弄.
　　　　　　　　　　　身分證統.
　　　　　　丑○○　　住苗栗縣.
　　　　　　　　　　　　號
　　　　　　　　　　　身分證統.
上列當事人間請求分割共有物事件，本院於民國94年9 月13日言
詞辯論終結，判決如下：
    主  文
被告癸○○、巳○○、子○○、丑○○、午○○、羅羽鈴、卯○○、辰○○、羅翊連、未○○、申○○應就其被繼承人羅明欽所
有坐落苗栗縣頭屋鄉○○○段一一九地號、地目建、面積一四九
四平方公尺土地應有部分一四四０分之九九辦理繼承登記。
兩造共有之前項土地應分割為：如附圖所示咖啡色，暫編地號
119 部分面積八三平方公尺分歸被告甲○○、乙○○、何巧桾保
持公同共有；如附圖所示淺綠色，暫編地號119-1 部分面積四一
七平方公尺分歸原告丁○○取得；如附圖所示橘色，暫編地號
119-2 部分面積一六０平方公尺分歸原告戊○○取得；如附圖所
示黃色，暫編地號119-3 部分面積三九八平方公尺分歸原告辛○○取得；如附圖所示紅色，暫編地號119-4 部分面積一九四平方
公尺分歸原告丙○○取得；如附圖所示深綠色，暫編地號119-6
部分面積一三九平方公尺分歸原告己○○取得；如附圖所示藍色
，暫編地號119-5 部分面積103 平方公尺分歸被告癸○○、巳○○、子○○、丑○○、午○○、羅羽鈴、卯○○、辰○○、羅翊
連、未○○、申○○保持公同共有。
訴訟費用由兩造依如附表所示之原應有部分比例負擔。
    事實及理由
一、按訴狀送達後，原告不得將原訴變更或追加他訴，但該訴訟
    標的對於數人必須合一確定時，追加其原非當事人之人為當
    事人者，不在此限。民事訴訟法第255 條第1 項第5款 定有
    明文。又按分割共有物，性質上為處分行為，依民法第759
    條規定，共有不動產之共有人中有人死亡時，於其繼承人未
    為繼承登記以前，固不得分割共有物。惟上訴人因被上訴人
    劉某就系爭建地尚未辦理繼承登記，依法不得為物權之處分
    。於本件訴訟中，請求劉某等辦理繼承登記，並合併對劉某
    等及其餘被上訴人為分割共有物之請求，不但符合訴訟經濟
    原則，抑與民法第759 條及強制執行法第130 條規定之旨趣
    無違。最高法院69年度台上字第1012號判例意旨可資參照。
    經查，本件原告原列羅明欽為被告，然羅明欽於原告起訴前
    之91年5 月12日即已死亡，其繼承人為癸○○、巳○○、子
    ○○、丑○○、午○○、羅羽鈴、卯○○、辰○○、羅翊連
    、未○○、申○○，其等均尚未辦理繼承登記，此有戶籍謄
    本、繼承系統表、土地登記謄本等件為證，是原告撤回羅明
    欽之部分，追加被告癸○○、巳○○、子○○、丑○○、午
    ○○、羅羽鈴、卯○○、辰○○、羅翊連、未○○、申○○
    為被告，並求為命被告癸○○、巳○○、子○○、丑○○、
    午○○、羅羽鈴、卯○○、辰○○、羅翊連、未○○、申○○，應先辦理繼承登記之聲明，核與前開說明，並無不合，
    應予准許，合先敘明。又被告等均受合法之通知，無正當理
    由，未於最後言詞辯論期日到場，核無民事訴訟法第386 條
    所列各款情形，爰依原告聲請，由其一造辯論而為判決。
二、原告主張坐落苗栗縣頭屋鄉○○○段119 地號、面積1494平
    方公尺之土地（下稱系爭土地），為原告、被告甲○○、乙○○、何巧桾及被告癸○○、巳○○、子○○、丑○○、午
    ○○、羅羽鈴、卯○○、辰○○、羅翊連、未○○、申○○
    之被繼承人羅明欽所共有，原告丙○○之應有部分為1540分
    之200 、原告戊○○之應有部分為69300 分之7401、原告己○○之應有部分為1440分之134 、原告辛○○之應有部分為
    1440分之384 、原告丁○○之應有部分為554400分之154847
    ，被告甲○○、乙○○、何雪梅公同共有之應有部分為1440
    分之80、羅明欽之應有部分為1440分之99。系爭土地依其使
    用性質並無不能分割之情事，且各共有人間未訂有不分割之
    特約，依民法第823 條第1 項規定，原告自得隨時訴請准予
    裁判分割，以原物分割於各共有人。原共有人羅明欽已於91
    年5 月12日死亡，其法定繼承人為被告癸○○、巳○○、子
    ○○、丑○○、午○○、羅羽鈴、卯○○、辰○○、羅翊連
    、未○○、申○○，而上開繼承人均迄未就其被繼承人系爭
    土地應有部分辦理繼承登記，原告自得請求上開繼承人就其
    被繼承人系爭土地應有部分辦理繼承登記。系爭土地應以原
    物分配之方式為分割，分配之土地位置如附圖即苗栗縣苗栗
    地政事務所製作之複丈成果圖所示。而被告癸○○、巳○○
    、子○○、丑○○、午○○、羅羽鈴、卯○○、辰○○、羅
    翊連、未○○、申○○共同取得其等所分配之土地等語。並
    聲明：如主文第1 、2 項所示。
三、被告甲○○、乙○○、何巧桾方面：希望依照如附圖方案分
    割，因為能分得現在所住房子坐落的位置。並聲明：同意分
    割。
四、被告癸○○、巳○○、子○○、丑○○、午○○、羅羽鈴、
    卯○○、辰○○、羅翊連、未○○、申○○方面：未於言詞
    辯論期日到場，亦未提出書狀作何聲明或陳述。
五、兩造不爭執之事實：
    原告主張系爭土地為原告、被告甲○○、乙○○、何巧桾及
    被告癸○○、巳○○、子○○、丑○○、午○○、羅羽鈴、
    卯○○、辰○○、羅翊連、未○○、申○○之被繼承人羅明
    欽所共有，原告丙○○之應有部分為1540分之200 、原告戊○○之應有部分為69300 分之7401、原告己○○之應有部分
    為1440分之134 、原告辛○○之應有部分為1440分之384 、
    原告丁○○之應有部分為554400分之154847，被告甲○○、
    乙○○、何雪梅公同共有之應有部分為1440分之80、羅明欽
    之應有部分為1440分之99，原共有人羅明欽已於91年5 月12
    日死亡，其繼承人為被告癸○○、巳○○、子○○、丑○○
    、午○○、羅羽鈴、卯○○、辰○○、羅翊連、未○○、申
    ○○等迄未就其系爭土地應有部分辦理繼承登記等情，業據
    提出地籍圖、訴外人羅明欽之除戶謄本、繼承系統表、羅新
    貴之除戶謄本及其繼承人戶籍資料、楊新發之除戶謄本及其
    繼承人戶籍資料，被告戶籍謄本為證，且為被告所不爭執，
    自堪信原告之主張為真正。
六、得心證之理由：
（一）按除因物之使用目的不能分割或契約約定有不分割之期限
      者，共有人得隨時請求分割共有物，又分割之方法不能協
      議者，法院得因任何人之聲請為原物分割或變價分割，民
      法第823條第 1項前段、第824條定有明文。查系爭土地之
      地目為建，使用分區為山坡地保育地，丙種建築用地等情
      ，有土地登記謄本在卷可證，是系爭土地並無不得分割為
      單獨所有之規定。又系爭土地之共有人間並未以契約定有
      不分割之期限，依其使用目的，復無不能分割之情形，則
      原告因共有人間無法達成分割之協議，訴請裁判分割系爭
      土地，自屬正當，應予准許。又按因繼承，於登記前已取
      得不動產物權者，非經登記，不得處分其物權，民法第75
      9 條定有明文，又分割共有物性質上為處分行為，當事人
      於訴訟中，併請求辦理繼承登記，不但符合訴訟經濟原則
      ，於法之旨趣亦無違（最高法院69年台上字第1012號判例
      參照）。從而，原告於系爭土地分割之處分行為前，請求
      被告癸○○、巳○○、子○○、丑○○、午○○、羅羽鈴
      、卯○○、辰○○、羅翊連、未○○、申○○應就被繼承
      人羅明欽系爭土地應有部分，均應一併辦理繼承登記，核
      無不合，亦應准許。
（二）次按法院定共有物之分割方法，應斟酌當事人之聲明、共
      有物之性質、經濟效用及全體共有人之利益等公平決之。
      查系爭土地地形呈不規則多邊形，且系爭土地如附圖黃色
      部分現為原告辛○○所有之三合院占用中，部分為空地及
      道路，淺綠色部分為原告丁○○平房建物占用中，部分為
      空地及道路，橘色部分為草皮及道路，咖啡色部分現在被
      告甲○○、乙○○、何巧桾公同共有之建物坐落其上，深
      綠色部分為原告己○○現有建物坐落其上，藍色部分現為
      竹林、雜草、有部分經己○○搭蓋車庫使用，紅色部分為
      駁坎，原告丙○○願分得此部分等情，業經本院至現場履
      勘並囑託苗栗縣苗栗地政事務所人員測量屬實，此有本院
      所製作之勘驗筆錄、現場照片、現況圖及苗栗縣苗栗地政
      事務參所94年9 月14日苗地二字第0940007926號函附土地
      複丈成果圖附卷可稽，復為兩造所不爭執，應可認定。
      本件原告請求就原物分割，且經被告甲○○、乙○○、何
      巧桾等全體同意，訴外人羅明欽之繼承人全體經合法通知
      ，均未到庭陳述，或提供書狀供本院參酌，應認其不爭執
      ，且系爭土地依原物分割，亦無困難，自以原物分割為宜
      。而原物分割應審酌各共有人之應有部分比例，各共有人
      之意願，系爭土地之現使用狀況，對外通行等問題，各共
      有人所分得之土地能否適當之利用，各共有人間有無符合
      公平之原則，及整體共有人之經濟利益等因素為通盤之考
      量，以求得最合理之分割方法。本院參酌原告所陳之分割
      方案，及系爭土地目前之使用現狀，及卷附土地登記謄本
      、勘驗筆錄、現場照片、現況圖、苗栗縣苗栗地政事務所
      上開複丈成果圖1 件，可知如附圖所示之分割方案，係依
      兩造之應有部分比例分得各筆土地，並使被告癸○○、巳
      ○○、子○○、丑○○、午○○、羅羽鈴、卯○○、辰○○、羅翊連、未○○、申○○保持公同共有，取得分割後
      之土地將來能供作建築用地使用，故本院顧及均衡原則，
      並審酌系爭土地、共有人之利害關係、共有物之性質、經
      濟效用及兼顧盡量不影響使用現況情形，認系爭土地以附
      圖所示之分割方案分割，最能符合全體共有人間利益之均
      衡及能使系爭土地發揮最大之效用，復與兩造之應有部分
      相當，尚稱妥適、公允，堪值採用，爰諭知分割方法如主
      文第2 項所示。
（三）又分割共有物之訴，具非訟事件之性質，此類事件雖以民
      、事訴訟方式處理，惟實質上並無所謂何造勝訴敗訴之問
      題，若將訴訟費用完全命形式上敗訴之當事人負擔，有欠
      公允（民事訴訟法第80條之1 立法理由參照）。是本院認
      本件之訴訟費用應由兩造依其應有部分之比例分擔較為公
      允，爰諭知符如主文第3 項所示。
七、據上論結，本件原告之訴為有理由，依民事訴訟法第78條、
    第80條之1 、第85條第1項但書、第2項，判決如主文。
中　　華　　民　　國　　94　　年　　10　　月　　27　　日
                  民事庭法　官　林靜雯
以上正本係照原本作成
如對本判決上訴，須於判決送達後20日內向本院提出上訴狀
                        書記官　劉碧雯
中　　華　　民　　國　　94　　年　　10　　月　　27　　日
附表：
 ┌────┬─────┬───────┬─────────┬───────┐
 │取得人  │暫編地號  │   面   積    │訴訟費用負擔比例  │ 備       註  │
 │        │          │  (平方公尺)  │                  │              │
 ├────┼─────┼───────┼─────────┼───────┤
 │甲○○  │119       │83            │百分之5           │應由甲○○、何│
 │乙○○  │          │              │                  │國弘、何巧桾連│
 │何巧桾  │          │              │                  │帶負擔。      │
 ├────┼─────┼───────┼─────────┼───────┤
 │丁○○  │119之1    │417           │百分之28          │              │
 ├────┼─────┼───────┼─────────┼───────┤
 │戊○○  │119之2    │160           │百分之11          │              │
 ├────┼─────┼───────┼─────────┼───────┤
 │辛○○  │119之3    │398           │百分之27          │              │
 ├────┼─────┼───────┼─────────┼───────┤
 │丙○○  │119之4    │194           │百分之13          │              │
 ├────┼─────┼───────┼─────────┼───────┤
 │癸○○  │119之5    │103           │百分之7           │應由癸○○、羅│
 │羅惠區  │          │              │                  │惠區、子○○、│
 │子○○  │          │              │                  │丑○○、午○○│
 │丑○○  │          │              │                  │、羅羽鈴、羅庭│
 │午○○  │          │              │                  │ 妹、辰○○、 │
 │羅羽鈴  │          │              │                  │ 羅翊連、羅新 │
 │卯○○  │          │              │                  │ 福、申○○等 │
 │辰○○  │          │              │                  │ 人連帶負擔。 │
 │羅翊連  │          │              │                  │              │
 │未○○  │          │              │                  │              │
 │申○○  │          │              │                  │              │
 ├────┼─────┼───────┼─────────┼───────┤
 │己○○  │119之6    │139           │百分之9           │              │
 └────┴─────┴───────┴─────────┴───────┘
